最　高　行　政　法　院　判　決
　　　　　　　　　　　　　　　　　　 96年度判字第00361號
上　訴　人　甲○○
被 上訴 人　臺北市政府
代　表　人　乙○○
上列當事人間因水土保持法事件，上訴人對於中華民國94年7月
27日臺北高等行政法院93年度訴字第3106號判決，提起上訴。
本院判決如下：
    主  文
上訴駁回。
上訴審訴訟費用由上訴人負擔。
    理  由
一、上訴人未先擬具水土保持計畫，送請主管機關核定，擅於坐
    落臺北市○○區○○段一小段635地號等多筆土地，擅自開
    挖整地、填土、闢路、堆砌塊石駁崁、興建鋼筋混凝土構造
    物、舖設水泥地面，經被上訴人派員於民國93年3月19、22
    、24、25日及4月1、2、12、13、15、16、19、20、21、22
    等日查獲，以其違反水土保持法第12條、第23條第2項規定
    ，依同法第33條規定，以93年4月19日府建四字第
    09306404400號、93年4月20日府建四字第00000000000號、
    93年5月4日府建四字第09306406000號、93年5月11日府建四
    字第09306408200號、93年5月13日府建四字第09306426800
    號等處分書，各處以上訴人罰鍰新臺幣（下同）30萬元，並
    令上訴人立即停止一切非法開發使用行為。另以93年4月20
    日府建四字第09306404501號、93年5月4日府建四字第
    09306406001號、93年5月11日府建四字第09306408201號等
    函，各命上訴人自收文日起30日內自行拆清除違規工作物，
    並於開挖裸露之坡面，依水土保持技術規範進行植生覆蓋。
    上訴人不服，提起訴願，經行政院農業委員會以93年8月10
    日農訴字第0930129901號、93年8月12日農訴字第
    0930126211號訴願決定：「原處分機關93年4月20日府建四
    字第09306404501號、93年5月4日府建四字第09306406001號
    、93年5月11日府建四字第09306408201號之處分撤銷，由被
    上訴人於2個月內查明事實，另為適法之處理；其餘訴願駁
    回」，上訴人對駁回訴願部分仍不服，遂提起行政訴訟。主
    張：（一）上訴人約自75年間起，即在多筆自己土地上，從
    事農業開發利用及改良行為，其上所設置之水池等，均早於
    83年水土保持法公布前即已完成，並非新建；且上訴人僅在
    系爭土地上為整坡造崁、修築農業設施等農作整地行為；詎
    被上訴人擅將上訴人於系爭土地上嗣後所為之農作整地行為
    ，曲解為未依水土保持法第13條規定之新開發行為，並援引
    同法第33條規定作成行政處分，一再處罰上訴人，已違法律
    不溯既往之原則，其適用法規違誤，自屬違背法令。（二）
    水土保持計畫審核及監督要點第33條、第30條規定，應是規
    範依法已查定公告之「宜農」、「宜林」、「宜漁」、「宜
    牧」地，上訴人所有之系爭土地，在83年5月27日水土保持
    法公布施行前，早已完成開發使用，且早已完成田、旱地目
    之編定，故於山坡地劃定公告後，亦不須查定為「宜農」地
    ，上訴人在系爭土地經營、使用，應無水土保持法第12條第
    1項規定之適用，上訴人顯然並未違反該項規定。（三）觀
    原處分函內容，僅記載上訴人違法情事及違犯法條，除此之
    外更無隻字片語論及上訴人行為違反義務之程度，以及上訴
    人行為程度與罰鍰處分間之比例關係，或被上訴人向來對類
    似案件處以罰鍰之標準為何，即逕課以最高額度之罰鍰，乃
    消極不行使裁量權，已有「不為裁量」之裁量瑕疵，行政處
    分應做違法論。（四）依水土保持法第33條第2項規定所稱
    之「按次處罰」，乃指限期改正而不改正，始可依限期改正
    之次數逐次處罰。按原判決附表編號1處分函其查獲日期為
    93年3月19、22、24、25日，發文日期為93年4月19日，土地
    標示為635地號土地。原判決附表編號2處分函其查獲日期為
    93年4月1、2日，發文日期為同年月20日，土地標示亦為上
    開地號土地。惟查，於此兩件處分函外，被上訴人93年3月
    23日府建四字第09304294900號行政處分，其查獲日期為93
    年3月10日，發文日期為同年3月23日，土地標示亦為635地
    號土地。詎上開處分函查獲日期前後間隔僅9日，又原判決
    附表編號1處分函其查獲日期竟在93年3月23日府建四字第
    09304294900號處分函發文日期之前；又原判決附表編號2處
    分函其查獲日期亦在原判決附表編號1處分函發文日期之前
    ，其裁量濫用與瑕疵；另93年3月23日處分函既謂：「應自
    本處分書收受之日起30日內，依指定事項辦理．．．」，被
    上訴人在其所定期限未到之前，又作成府建四字第
    09306404400號、第00000000000號處分函，其處分顯不符法
    規範之要求等語，為此求為撤銷訴願決定關於駁回部分及原
    處分維持部分。
二、被上訴人則以：（一）上訴人未經申請核准，於系爭土地上
    違規開發使用及施築構造物等行為，業經被上訴人於85年12
    月18日起多次查報、取締，並按次分別開立處分書處分，惟
    上訴人未依歷次處分書所載停止一切非法開發使用行為，且
    持續違規施工，其違規情節自屬明確。（二）上訴人歷年來
    於經被上訴人公告適用水土保持法之公、私有山坡地範圍內
    開挖整地、堆砌駁崁、興建鋼筋混凝土構造物、舖設水泥地
    面等行為，屬水土保持法第12條規定之開發使用行為，此與
    地目之編訂為何並無關聯，水土保持義務人仍應依法擬具水
    土保持計畫送核，惟上訴人未依水土保持法第12條規定提出
    申請核准，復於系爭土地上開挖整地、填土、闢路、堆砌塊
    石駁崁、興建鋼筋混凝土構造物、舖設水泥地面，案經被上
    訴人陸續於93年3月19、22、24、25日及4月1、2、12、13、
    15、16、19、20、21、22等日查獲，被上訴人遂依水土保持
    法第23條、第33條規定，分別開立系爭處分書予以處分，於
    法有據。（三）上訴人自水土保持法公布施行迄今，從未擬
    具任何計畫書或申報書送請主管機關審查核可即擅自施工，
    被上訴人依法查處，並無不當等語，資為抗辯。
三、原審斟酌全辯論意旨及調查證據之結果，以：（一）上訴人
    未先擬具水土保持計畫，送請主管機關核定，於如原判決附
    表所示土地上開挖整地、填土、闢路、堆砌塊石駁崁、興建
    鋼筋混凝土構造物、舖設水泥地面，經被上訴人人員查獲之
    事實，為上訴人所不爭執，並有被上訴人山坡地管理查報表
    及相片附於原處分卷可參，其事實堪以認定。而水土保持法
    於83年5月27日公布迄今，所規範及處罰者係以該法施行後
    水土保持義務人之治理、經營、使用行為為對象。本件系爭
    土地經被上訴人報請行政院於84年12月8日以84府建五字第
    84087387號公告為水土保持法所稱之山坡地，上訴人在93年
    3月至4月間仍有開挖整地、填土、闢路、堆砌塊石駁崁、興
    建鋼筋混凝土構造物、舖設水泥地面之行為，則被上訴人依
    行為時法處罰，即無違誤；又被上訴人並非處罰上訴人83年
    以前之行為，上訴人所稱本件處分，違反法律不溯及既往之
    原則云云，自無可採。（二）按水土保持計畫審核及監督要
    點第36點、水土保持法施行細則第4條第2項及同要點第39點
    規定，得以簡易水土保持申報書代替水土保持計畫書之規模
    ，已於水土保持法施行細則明定，上訴人應有所依循；又即
    使其行為經認定屬「依水土保持技術規範實施農地水土保持
    處理與維護之開挖整地」行為，依前開要點規定亦須經主管
    機關核可後方得施工。惟上訴人自水土保持法公布施行迄今
    ，從未擬具任何計畫書或申報書送請被上訴人審查核可即擅
    自施工，被上訴人依法查處，於法亦無不合。（三）上訴人
    主張被上訴人之處分裁量違法一節，經查，上訴人未先擬具
    水土保持計畫，送請主管機關核定，於如原判決附表所示土
    地及鄰近土地上違規開發經營使用等行為，前經被上訴人於
    85年12月18日起查報、取締，並將歷次查獲違規施築構造物
    等行為，按次分別開立處分書計104張，並令停工，限期改
    正，惟上訴人均未依限改正，且無視被上訴人制止與連續處
    分，執意持續違規施工，違規面積累計已達14,000平方公尺
    ，亦有被上訴人所屬承辦人員向市長報告之便箋1紙及有被
    上訴人提出之紀錄表及相關處分書附卷可參，惟上訴人均未
    依限實施改正且持續違規施工，違規情節應屬重大。本件係
    因上訴人無視於被上訴人之處分，於被處罰後，不遵照法律
    規定，仍繼續違法，被上訴人依臺北市違反水土保持法案件
    罰鍰處分標準，專案簽報被上訴人所屬工務局局長核可另予
    處分，並無違背平等原則、比例原則等一般法規範，被上訴
    人作成之原處分其裁量權之行使，亦無裁量怠惰、裁量濫用
    等裁量瑕疵情事，上訴人就此所為之主張，要無可採。（四
    ）按水土保持法第33條第2項所稱之「按次處罰」，係指經
    限期改正而不改正，依限期改正之次數逐次處罰，其所處罰
    者係「消極之不改正」（不作為）；而本件係處罰上訴人於
    被查獲後又屢次未先擬具水土保持計畫，送請主管機關核定
    ，擅於如原判決附表所示土地上，為積極之開挖整地等違反
    水土保持法第22條第2項之行為；又上訴人之行為，於每次
    被查獲時，其行為之接續或連續狀態，即遭切斷，嗣後再有
    違反，即為一新之違法行為，被上訴人自得依法予以處罰；
    又被上訴人之前93年3月23日府建四字第09304294900號行政
    處分，其所載「應自本處分書收受之日起30日內，依指定事
    項辦理．．．」，係指定上訴人應立即停止一切非法開發、
    使用行為，並非容許上訴人於30日內可以繼續作「非法開發
    、使用行為」，上訴人所稱被上訴人對其在30日內，另為之
    「非法開發、使用行為」不得處罰，要無可採。更何況，上
    訴人在前，已因多次在系爭土地或鄰近土地違反水土保持法
    之事件，經被上訴人裁罰，有原審93年度訴字第1535號、第
    1140號、第1136號、92年度訴字第5639號、第5142號判決在
    案，有原審前案索引可參，被上訴人早已命上訴人立即停止
    一切非法開發、使用行為，上訴人明知故犯，且非單一事件
    ，上訴人即未曾停止違法行為，被上訴人先前之告誡處分效
    力，仍繼續存在，上訴人主張被上訴人在93年3月23日告誡
    處分發出前，所為原判決附表編號1之處分違法云云，亦無
    可採等詞，為判斷基礎，因而駁回上訴人在原審之訴。
四、本院按：水土保持法第12條第1項規定於山坡地或森林區內
    從事之行為應事先擬具水土保持計畫之情形，係就行為之態
    樣而設，凡欲為上開法條所規定之行為，即應事先擬具水土
    保持計畫送請主管機關核定後始得施作，此項規定不因山坡
    地是否已完成開發使用或完成農耕用地田、旱地目之編定而
    有異。經查：（一）上訴人所有並使用之系爭土地，為水土
    保持法所指定之山坡地，上訴人於如原判決附表所示之時間
    、地點，未先擬具水土保持計畫送請核定，即擅自為開挖整
    地、填土、闢路、堆砌塊石駁崁、興建鋼筋混凝土構造物、
    舖設水泥地面等行為，經被上訴人查獲等情，為原審依法認
    定之事實。核上訴人所為，即屬行為時水土保持法第12條第
    1項規定之行為，被上訴人依水土保持法第23條、第33條規
    定命上訴人停止一切非法開發、使用行為，及科處罰鍰，經
    核並無不合。（二）上訴人提起上訴雖主張：１、於83年5
    月27日水土保持法公布施行前，上訴人耕作之山坡用地，早
    已完成開發使用，且已經地政機關依現況完成農耕用地田、
    旱地目之編定。因系爭土地早已是農地，於山坡地劃定公告
    後，不須查定公告為「宜農」地，並定防止超限利用之界限
    。故上訴人在自己農地上為農業經營、使用之行為，應無水
    土保持法第12條第1項規定之適用。２、30多年來，上訴人
    在私有農地上，運用科學技術，以興修水利、增進地力，改
    善農業環境，規劃土地利用，開發農業資源，應受憲法第
    146條之保障；另上訴人同時花費鉅大成本做好水土保持相
    關措施，亦為水土保持法之應獎勵行為。被上訴人擅引水土
    保持法第12條第1項規定而為行政處分，顯屬濫用職權及適
    用法律錯誤，並侵害上訴人行使憲法保障之農業耕作及財產
    權之權利。３、臺北市議會曾會同臺北市政府工務局建築管
    理處等單位至現場會勘，並做成會勘紀錄，認為該等設施有
    利於山坡地保育、水土保持及公共安全之維護，並屬於農耕
    行為及農業經營所必要，並無引起公共危險之虞，及違反訴
    願決定書所引用之法條，應准予維持現狀。原判決未查及此
    ，顯有未當。４、上訴人原在系爭自有山坡地農地上埋設涵
    管、構築水溝，以解決水流排洩問題，並不涉及開挖整地，
    並無水土保持法第12條第1項、第13條第1項、第23條第2項
    及第33條等法條之適用等語。（三）惟：１、揆之前開規定
    及說明，上訴人以系爭土地早已開發完成宜農用地，無水土
    保持法第12條第1項之適用，並不可採。２、依水土保持法
    第12條規定，上訴人應擬具水土保持計畫送請主管機關核定
    後始可為本件行為，至於上訴人於為本件行為前，如何就系
    爭土地如何運用科學技術興修水利、增進地力，改善農業環
    境，規劃土地利用，開發農業資源，及前開行為是否應受獎
    勵或受憲法保障，並上訴人為本件行為前系爭土地之現況如
    何，均與其為本件行為，應先擬具水土保持計畫送請主管機
    關核定之前提無涉。３、此外上訴人所陳各節，或為對原審
    取捨證據認定事實之職權之爭執，或係業據上訴人於原審提
    出，為原審所不採，並詳述其理由，而予駁回，經核原判決
    並無不合，上訴意旨復執陳詞，指摘原判決違誤，求為廢棄
    ，為無理由，應予駁回。
據上論結，本件上訴為無理由，爰依行政訴訟法第255條第1項、
第98條第3項前段，判決如主文。
中　　華　　民　　國　　96　　年　　3　　 月　　8　　 日
                  第二庭審判長法  官　鄭　淑　貞
                              法  官  黃　合　文
                              法  官　吳　明　鴻
                              法  官　鄭　小　康
                              法  官　帥　嘉　寶
以  上  正  本  證  明  與  原  本  無  異
中　　華　　民　　國　　96　　年　　3　　 月　　9　　 日
　　　　　　　　　　　　　　　書記官　阮　桂　芬
